臺灣高等法院民事判決
110年度家上字第193號
上  訴  人  Ａ○○

訴訟代理人  曾孝賢律師
複 代理 人  賴怡雯律師
被 上訴 人  Ｂ○○
訴訟代理人  郭鐙之律師

上列當事人間請求夫妻剩餘財產分配事件，上訴人對於中華民國
110年6月3日臺灣新北地方法院110年度家財訴字第10號第一審判
決提起上訴，本院於110年12月8日言詞辯論終結，判決如下：
    主  文
上訴駁回。
第二審訴訟費用由上訴人負擔。
    事實及理由
一、被上訴人主張：兩造於民國91年12月14日結婚，婚後育有未
    成年子女甲○○，並未約定夫妻財產制。上訴人於108年1月2
    日（下稱基準時點）對伊提起離婚訴訟，嗣兩造於108年12
    月9日以原法院108年度婚字第424號和解離婚，法定財產制
    關係已歸於消滅，伊自得依民法第1030條之1第1項規定，請
    求平均分配兩造剩餘財產之差額。伊於基準時點之婚後財產
    如附表一所示，價值共計新臺幣(下同)17萬0543元；而上訴
    人於基準時點之婚後財產，包含附表二編號1至25所示之存
    款、保險契約保單價值準備金、股票，扣除附表二編號26之
    債務，共計680萬2830元；是兩造婚後剩餘財產之差額為663
    萬2287元，經平均分配後，上訴人應給付伊331萬6144元。
    爰依民法第1030條之1第1項規定，求為命上訴人給付伊331
    萬6144元，及自家事準備三狀送達翌日即110年2月4日起算
    法定遲延利息之判決（原審為上訴人敗訴之判決，上訴人聲
    明不服，提起上訴；未繫屬本院部分，不予贅述）。並於本
    院答辯聲明：如主文所示。　
二、上訴人則以：附表二編號2至24所示之台新國際商業銀行(下
    稱台新銀行)帳戶(帳號00000000000000號，下稱系爭台新銀
    行帳戶)與外幣帳戶之存款，及以系爭台新銀行帳戶存款購
    買保險契約之保單價值準備金，均為伊母親乙○○○所有，係
    母親委任伊操作管理，或無償贈與伊，不應列入伊婚後財產
    ，僅得以伊投資獲益所得64萬8132元，列入伊婚後財產計算
    。另伊婚後債務除附表二編號26之台新銀行貸款餘額88萬94
    87元之外，伊為支付人工受孕及試管嬰兒費用，再向母親借
    款150萬元，亦應扣除。又兩造同住期間係各自負擔生活費
    用，對於婚後財產增加之貢獻度均低；有關人工受孕及試管
    、懷孕花費，均由伊負擔，且兩造自107年3月起，即分居未
    共同生活，剩餘財產平均分配顯失公平，伊自得主張免除或
    調整等語，資為抗辯。並於本院上訴聲明：㈠原判決不利於
    上訴人部分廢棄。㈡上開廢棄部分，被上訴人在第一審之訴
    及假執行之聲請均駁回。　　
三、查，兩造於91年12月14日結婚，婚後育有未成年子女甲○○，
    並未約定夫妻財產制；上訴人於108年1月2日對被上訴人提
    起離婚訴訟，經原法院於108年12月9日以108年度婚字第424
    號和解離婚；兩造婚後財產之計算，即以上開離婚事件起訴
    日108年1月2日為基準時點等情，有卷附戶籍資料、起訴狀
    ，及和解筆錄等可稽（見原審卷一第27-33頁、卷三第39-42
    頁），且為兩造所不爭執（見本院卷第85頁），堪信為真。
四、本件應審究者為㈠兩造於基準時點之剩餘財產價值為若干？㈡
    被上訴人得請求分配之剩餘財產差額為若干？茲分別論述如
    下：
  ㈠兩造於基準時點之剩餘財產價值為若干？
　⒈被上訴人於基準時點之剩餘財產：
　　被上訴人於基準時點名下財產，包含附表一編號1至3所示之
    存款、動產，價值共計17萬0543元，應屬被上訴人之婚後財
    產等情，有卷附中華郵政股份有限公司客戶歷史交易清單及
    行車執照可稽（見原審卷一第348-362頁），且為兩造所不
    爭執（見本院卷第85-88頁），此部分財產列入被上訴人之
    婚後財產，以計算剩餘財產價值，應可認定。
　⒉上訴人於基準時點之剩餘財產：　
　　⑴、上訴人於基準時點名下財產，包含附表二編號1之存款，
        及編號25之股票，應屬上訴人之婚後財產等情，有卷附
        郵政存簿儲金簿封面與內頁影本、元大證券股份有限公
        司板橋分公司客戶集保資券庫存表(見原審卷一第367-1
        頁、368頁、第370頁、第444-445頁)，且為兩造所不爭
        執(見本院卷第85-86頁)，此部分財產列入上訴人之婚
        後財產，以計算剩餘財產價值，應可認定。
　　⑵、其次，上訴人於基準時點名下財產，尚包含附表二編號2
        所示之系爭台新銀行帳戶存款，及編號3之外幣存款乙
        節，有卷附系爭台新銀行帳戶台幣存款歷史交易明細查
        詢、活期存款明細查詢及存款餘額證明可稽（見原審卷
        二第109頁、第169-427頁、第441-445頁）；佐以上訴
        人自行保管使用該等帳戶之存摺、印鑑等情，亦為證人
        乙○○○證述在卷（見原審卷三第76頁）；堪認附表二編
        號2之存款，及編號3之外幣存款，均為上訴人所有。
　　⑶、再者，保險法施行細則第11條規定，本法所稱保單價值
        準備金，指人身保險業以計算保險契約簽單保險費之利
        率及危險發生率為基礎，並依主管機關規定方式計算之
        準備金。故保單價值準備金係要保人預繳保費之積存，
        乃彰顯要保人預繳保費積存而來之現金價值，作為要保
        人以保單向保險人借款或因其他事由得請求保險人給付
        時，保險人應給付要保人金額之計算基準，為要保人在
        人身保險契約中，對保險人所享有權利之一，因此保險
        人依同法第116條第7項規定，返還保單價值準備金之對
        象為要保人，即要保人係依法律規定取得保單價值準備
        金(最高法院108年度台上字第1874號判決意旨參照)。
        而本件上訴人於基準時點名下財產，尚包含以上訴人為
        要保人所投保如附表二編號4至24保險契約之保單價值
        準備金等情，有卷附台灣人壽保險股份有限公司109年9
        月18日台壽字第1090005778號函所附保單資料、法商法
        國巴黎人壽保險股份有限公司台灣分公司109年9月17日
        巴黎(109)壽字第09254號函所附保單資料、全球人壽保
        險股份有限公司109年9月23日全球壽(客)字第10909230
        32號函所附保單資料、富邦人壽保險股份有限公司109
        年10月7日富壽權益(客)字第1090004942號函所附保單
        資料、英屬百慕達商安達人壽保險股份有限公司台灣分
        公司109年9月24日安達服字第1090494號函所附保單資
        料、新光人壽保險股份有限公司109年10月5日新壽法務
        字第1090001507號函所附保險資料、國際康健人壽保險
        股份有限公司109年12月16日康健(保)字第10900016220
        號函所附保險契約資料，及台灣人壽保險股份有限公司
        109年12月15日台壽字第1090007842號函所附保單資料
        （見原審卷二第29-31頁、第33頁、第35-37頁、第47-4
        9頁、第51-52頁、第59-61頁、第103頁、第109-111頁
        ），揆諸前揭說明，該等保單價值準備金，亦屬上訴人
        所有，應列入上訴人之婚後財產，以計算剩餘財產分配
        價值。
　　⑷、上訴人雖抗辯：伊母親乙○○○因遭人倒會後，認為合會不
        穩定，乃委由伊申辦系爭台新銀行帳戶，並以伊之名義
        投資及購買保險契約；附表二編號2至25之存款及保單
        價值準備金，均為乙○○○所有，僅乙○○○委任伊操作管理
        ，或無償贈與伊，並非伊之婚後財產，僅可將伊投資獲
        益所得64萬8132元，列入婚後財產計算云云。然查：
　　　①按當事人主張有利於己之事實者，就其事實有舉證之責
        任，民事訴訟法第277 條定有明文。次按所謂委任者，
        謂當事人約定，一方委託他方處理事務，他方允為處理
        之契約，民法第528 條定有明文。本件上訴人抗辯系爭
        附表二編號2至25之存款及保單價值準備金，均為乙○○○
        所有，其僅係受委任處理金錢事務乙節，既為被上訴人
        所否認，上訴人自應就此委任關係存在之事實，先負舉
        證責任。而上訴人所舉之證人乙○○○，固於原審證稱：
        伊知道系爭台新銀行帳戶，都是伊的錢，伊拿錢給上訴
        人繳會錢，標了之後錢是伊的，但是是上訴人名字，給
        上訴人管理，以上訴人名字，要簽名管理方便等語(見
        原審卷三第75-76頁)。惟證人乙○○○亦證稱：伊不知悉
        台新銀行帳戶給上訴人管理的金錢有多少，伊沒過問；
        上訴人沒有向伊陳述系爭台新銀行帳戶內金錢使用情形
        ，上訴人的名字，要怎樣用伊不管，看上訴人要怎樣處
        理，隨便上訴人；上訴人把錢用完，伊也無所謂；伊可
        以送給上訴人，也可以拿回來，看伊高興不高興；伊沒
        有統計會錢金額，系爭台新銀行帳戶伊都不管，上訴人
        繳什麼費用伊都不管等語(見原審卷三第76-77頁)。可
        見證人乙○○○雖證稱曾交付金錢予上訴人繳納合會款項
        ，但不知悉系爭台新銀行帳戶內金錢數額若干，均係上
        訴人自行使用支配，上訴人亦未向其報告系爭台新銀行
        帳戶內金錢使用情形，甚至上訴人將該帳戶金錢使用完
        畢，其亦感到無所謂等情，核與一般委任契約受任人應
        將委任事務進行之狀況，報告委任人，於委任關係終止
        時，應明確報告其顛末之情形，並將委任處理之金錢返
        還等情迥異。上訴人亦從未提出乙○○○委任其處理金錢
        之書面文件或相關物證以資佐憑，證人乙○○○亦未能具
        體證明上訴人所謂受託處理之金錢數額究竟若干，實難
        僅以證人乙○○○之證詞，遽認附表二編號2至25之存款及
        保單價值準備金，均為乙○○○委託上訴人管理使用。
　　　②另按贈與者，謂當事人約定，一方以自己之財產無償給
        與他方，他方允受之契約，民法第406條亦有明文。本
        件上訴人抗辯系爭附表二編號2至25之存款及保單價值
        準備金，均為乙○○○所有，係乙○○○無償贈與伊乙節，亦
        為被上訴人所否認，上訴人自應就此贈與契約存在之事
        實，負舉證責任。惟上訴人所舉之證人乙○○○於原審證
        稱：上訴人要錢，伊就給她，幾千元不等；伊給上訴人
        錢，例如上訴人作試管嬰兒要很多錢，伊也給上訴人出
        ；伊沒有跟她說要還，伊是要送給上訴人，試管嬰兒之
        錢不用還，伊都給上訴人等語(見原審卷第75頁)，可見
        證人乙○○○係同意贈與上訴人日常生活及人工受孕之費
        用，並非指系爭附表二編號2至25之存款及保單價值準
        備金，均為其贈與上訴人。而上訴人亦未提出乙○○○贈
        與其金錢之書面文件或相關物證以資佐憑，實難僅以證
        人乙○○○之證詞，遽認附表二編號2至25之存款及保單價
        值準備金，均為乙○○○贈與上訴人。　　　　
　　　③再者，上訴人另以其婚後任職臺灣鐵路管理局運務處臺
        北運務段月薪約聘人員，月薪為2至3萬元，自103年至1
        07年間，所得共計僅208萬0985元，無從持有附表二編
        號2至25之存款及保單價值準備金云云，固舉稅務電子
        閘門財產所得調件明細表為證(見原審卷一第83-97頁、
        本院卷第99頁)。惟兩造自91年12月14日即結婚，被上
        訴人婚後亦任職於臺灣鐵路管理局運務處臺北運務段人
        員，兩造截至103年前，已獲取逾10年之所得，衡情應
        非毫無積蓄。佐以上訴人主張被上訴人婚後自103年至1
        07年間，所得共計335萬8008元，亦有卷附稅務電子閘
        門財產所得調件明細表可稽(見原審卷一第71-80頁)；
        然被上訴人於基準時點名下財產，僅包含附表一編號1
        至3所示之存款、動產，價值僅餘17萬0543元，業如前
        述。再參被上訴人曾要求上訴人支付家庭生活費用等情
        ，有卷附字據及LINE對話紀錄可稽(見原審卷三第61頁
        、第63頁)；且上訴人系爭台新銀行帳戶，於103年至10
        7年間，常有數百元至數千元不等之現金存款存入等情
        以觀(原審卷二第155-165頁)，堪信被上訴人婚後所得
        ，應多用以家庭生活費用及子女照顧費用之支出，使上
        訴人得以攢存金錢於系爭台新銀行帳戶，並用以投資外
        幣及購買保險契約，而長期獲利。是尚難僅以上訴人婚
        後月薪僅為2至3萬元，遽認其無從持有附表二編號2至2
        5之存款及保單價值準備金。
  　　④此外，上訴人復未提出其他積極證據證明附表二編號2至
        25之存款及保單價值準備金，係乙○○○委託上訴人管理
        使用，或無償贈與上訴人，尚難認附表二編號2至25之
        存款及保單價值準備金，為乙○○○所有。準此，附表二
        編號2至25之存款及保單價值準備金，均為上訴人所有
        ，應列入上訴人婚後財產，以計算剩餘財產價值。
　　⑸、又上訴人於基準時點名下尚有附表二編號26之婚後債務
        即台新銀行貸款88萬9487元，該貸款係上訴人為清償前
        因家庭生活及人工受孕等費用，而向玉山商業銀行(下
        稱玉山銀行)貸款之款項，償還餘額並已匯入系爭台新
        銀行帳戶等情，亦有卷附台新銀行信用貸款借據暨約定
        書、放款餘額證明書、玉山銀行信用卡管理系統卡友貸
        還款交易紀錄等件可稽（見原審卷二第433-434頁、第4
        37-440頁、原審卷一第374頁），且已為被上訴人所不
        爭執（見本院卷第88頁），自應列入上訴人婚後債務，
        以計算剩餘財產價值。
　  ⑹、至上訴人抗辯伊婚後為支付人工受孕費用，另向母親乙○
        ○○借款150萬元，亦應列入婚後債務計算云云，並提出
        其與新竹江婦產科生殖實驗室之line對話紀錄、帳單、
        收據，及汐止郵局帳戶交易明細為證（見原審卷二第14
        9頁、本院卷103頁、第105頁）。惟上開line對話紀錄
        、帳單、收據，及交易明細，僅可證明上訴人曾前往新
        竹江婦產科生殖實驗室進行人工受孕，並支付相關費用
        ，尚難證明乙○○○借款並交付150萬元予上訴人之事實。
        且證人乙○○○於原審已證稱其同意贈與日常生活及人工
        受孕之費用與上訴人等語，業如前述。可見乙○○○縱有
        給付金錢予上訴人施行人工受孕，亦係乙○○○基於母女
        親情所為之贈與，難認與上訴人間有金錢借貸之意思表
        示合致。故上訴人抗辯伊婚後向母親借款150萬元支付
        人工受孕費用，亦應列入婚後債務計算云云，洵非可採
        。
 ⒊綜上，被上訴人於基準時點之財產，為附表一所示之存款及動
   產，應計算夫妻剩餘財產之價值共計17萬0543元；而上訴人
   於基準時點之財產，為附表二編號1至25所示之存款、保險、
   股票，經扣除附表二編號26之婚後債務後，應計算夫妻剩餘
   財產之價值合計為680萬2830元(詳見附表一、二所示)。
　㈡被上訴人得請求分配之剩餘財產差額為若干？
  ⒈按法定財產制關係消滅時，夫或妻現存之婚後財產，扣除婚
    姻關係存續所負債務後，如有剩餘，其雙方剩餘財產之差額
    ，應平均分配。民法第1030條之1第1項定有明文。又夫妻剩
    餘財產分配之立法目的既為貫徹男女平等原則及肯定家事勞
    動價值，是剩餘財產分配請求權得否依民法第1030條之1第2
    項規定免除或酌減其分配額，應以獲得分配之一方是否就他
    方剩餘財產之增加，未予提供相當之協力或貢獻，致平均分
    配剩餘財產之差額，將會造成一方坐享其成，而顯失公平為
    斷（民法第1030條之1第2項74年6月3日、91年6月26日修正
    理由參照）。
　⒉經查：
    ⑴、兩造自91年12月14日結婚，至108年12月9日和解離婚為
        止，婚姻關係存續期間長達17年，並育有未成年子女甲
        ○○；被上訴人婚後任職於臺灣鐵路管理局運務處臺北運
        務段，並照顧未成年子女甲○○之生活起居及上下課，且
        支付甲○○之幼兒園、國小、補習班費用等情，有卷附收
        據、繳費單及估價單可稽(見原審卷一第35-63頁)。而
        上訴人婚後同任職於臺灣鐵路局運務處臺北運務段，亦
        負責照顧甲○○之生活起居，並陪同輕微自閉、口腔敏感
        之甲○○復健等情，亦為被上訴人所不否認(見本院卷第1
        35頁)。足見兩造婚後十餘年均正常工作，共同負擔家
        事勞動及家庭生活費用，並輪流照顧未成年子女，對於
        婚後財產之增加，均有相當之貢獻與助力。
　　⑵、至兩造雖均不爭執自107年3月起，即已分居迄今，並未
        共同生活（見原審卷三第78頁）；惟上訴人亦不爭執自
        101年5月23日到103年5月22日之2年間，辦理留職停薪
        全職照顧甲○○(見本院卷第25頁)，則該段期間家庭生活
        及子女照顧費用，衡情主要應由被上訴人負擔。佐以上
        訴人主要婚後財產即附表二編號4至24保險契約之保單
        價值準備金，其中除編號6之保險契約於107年12月4日
        投保，及編號11之保險契約於107年7月23日，編號21之
        保險契約於107年8月27日投保之外，其餘保險契約均係
        於兩造107年3月分居前所投保(見原審卷二第29-31頁、
        第33頁、第35-37頁、第47-49頁、第51-52頁、第59-61
        頁、第103頁、第109-111頁)；參以編號6、11之保險契
        約投保日期距離兩造分居亦僅數月，且兩造分居期間，
        多係由被上訴人照顧甲○○並支出費用（見原審卷三第51
        頁、本院卷第137頁）等情；堪信上訴人係因被上訴人
        負擔家庭生活及子女照顧費用，始有餘裕長期購買保險
        契約。可見兩造對於家事勞動、子女照顧，及家庭生活
        費用之支出等，均有所付出，難謂兩造已於107年3月分
        居，被上訴人對於上訴人財產之增加，毫無任何協力或
        貢獻。故上訴人抗辯本件平均分配兩造剩餘財產之差額
        ，顯失公平云云，即無可採。
    ⑶、承前所述，被上訴人基準時點之剩餘財產價值為17萬054
        3元，上訴人基準時點之剩餘財產價值為680萬2830元，
        兩造之剩餘財產差額為663萬2287元（計算式：0000000
        -000000＝0000000）；是以，兩造上開剩餘財產差額平
        均分配之數額為331萬6144元（計算式：0000000÷2＝000
        0000，元以下四捨五入）。故本件被上訴人依民法第10
        30條之1第1項規定，請求上訴人給付兩造剩餘財產差額
        之半數331萬6144元，應屬有據。 　　　
五、從而，被上訴人依民法第1030條之1第1項規定，請求上訴人
    給付331萬6144元，及自家事準備三狀送達翌日即110年2月4
    日起（見原審卷三第157頁）至清償日止，按週年利率5%計
    算之利息，為有理由，應予准許。原審就此部分為上訴人敗
    訴之判決，於法核無違誤。上訴意旨仍執前詞指摘原判決此
    部分不當，求予廢棄改判，為無理由，應駁回上訴。
六、本件事證已臻明確，兩造其餘之攻擊或防禦方法及所用之證
    據，經本院斟酌後，認為均不足以影響本判決之結果，爰不
    逐一論列，附此敘明。
七、據上論結，本件上訴為無理由。爰判決如主文。
中　　華　　民　　國　　110 　年　　12　　月　　22　　日
                  家事法庭
  　                    審判長法  官  楊絮雲   
                              法  官  張宇葭
                              法  官  郭顏毓
正本係照原本作成。
如不服本判決，應於收受送達後20日內向本院提出上訴書狀，其
未表明上訴理由者，應於提出上訴後20日內向本院補提理由書狀
（均須按他造當事人之人數附繕本）上訴時應提出委任律師或具
有律師資格之人之委任狀；委任有律師資格者，另應附具律師資
格證書及釋明委任人與受任人有民事訴訟法第466條之1第1項但
書或第2項所定關係之釋明文書影本。如委任律師提起上訴者，
應一併繳納上訴審裁判費。
中　　華　　民　　國　　110 　年　　12　　月　　22　　日
    　　　　　　　　　　　　　書記官  馬佳瑩

附表一：被上訴人Ｂ○○於基準日之剩餘財產
編號 種類 項目    Ｂ○○主張  Ａ○○抗辯  本院認定 1 存款 佳冬郵局存款 (00000000000000號) 13萬0543元 不爭執 同左 2 動產 車號000-000機車 5000元 不爭執 同左 3 動產 車號000-0000機車 3萬5000元 不爭執 同左 合計   17萬0543元 不爭執 同左 
　　

附表二：上訴人Ａ○○於基準日之剩餘財產　　　　　　
編號 種類 項目    Ｂ○○主張   Ａ○○抗辯 本院認定 1 存款 汐止郵局帳戶 (00000000000000號) 1萬7114元 不爭執 同左 2 存款 台新銀行 (00000000000000號) 10萬1975元 編號2至24之財產，均為母親乙○○○所有，而委任伊操作管理，或母親無償贈與伊，並非伊所有，不應列入伊婚後財產，僅得以伊投資獲益所得64萬8132元，列入婚後財產計算 同左 3 存款 台新銀行 (000000000000號) 美金357.18元 (折合台幣1萬0858元)  同左    南非幣3077.77元 (折合台幣6463元)   4 保險 新光人壽(保單號碼:0000000000號） 美金915.11元 (折合台幣2萬7819元)  同左 5 保險 新光人壽(保單號碼: 0000000000號） 美金5517.34元 (折合台幣16萬7727元)  同左 6 保險 新光人壽(保單號碼:0000000000號） 美金1911.46元 (折合台幣5萬8108元)  同左 7 保險 巴黎人壽(保單號碼:ULD0000000號) 33萬3493元  同左 8 保險 巴黎人壽(保單號碼:ULD0000000號) 51萬8477元  同左 9 保險 巴黎人壽(保單號碼:ULD0000000號) 63萬8987元  同左 10 保險 巴黎人壽(保單號碼:ULD0000000號) 美金1萬1178.70元 (折合台幣33萬9832元)  同左 11 保險 巴黎人壽(保單號碼:ULD0000000號) 42萬0906元  同左 12 保險 巴黎人壽(保單號碼:ULD0000000號) 25萬4707元  同左 13 保險 巴黎人壽(保單號碼:ULD0000000號) 89萬6997元  同左 14 保險 台灣人壽(保單號碼:0000000000號) 美金5319.58元 (折合台幣16萬1715元)  同左 15 保險 台灣人壽(保單號碼:0000000000號) 美金1萬1440.38元 (折合台幣34萬7788元)  同左 16 保險 安達人壽(保單號碼:000000000000000號) 29萬2625元  同左 17 保險 安達人壽(保單號碼:000000000000000號) 23萬4842元  同左 18 保險 安達人壽(保單號碼:000000000000000號) 55萬7493元  同左 19 保險 安達人壽(保單號碼:000000000000000號) 77萬3037元  同左 20 保險 安達人壽(保單號碼:000000000000000號) 77萬1002元  同左 21 保險 安達人壽(保單號碼:000000000000000號) 5萬2283元  同左 22 保險 富邦人壽(保單號碼:Z000000000-00號) 12萬3435元  同左 23 保險 全球人壽(保單號碼:0000000000號) 24萬5572元  同左 24 保險 康健人壽(保單號碼:TWV0000000號) 32萬1612元  同左 25 股票 仁寶(0000)0000股 1萬7450元 不爭執 同左   26 債務 台新銀行貸款 88萬9487元 不爭執 同左 合計                   680萬2830元  備註:上開美金匯率均以1比30.4元計算；南非幣以1比2.1元計算(見原審卷二第447頁)